【裁判字號】    95,重訴,282
【裁判日期】    950830
【裁判案由】    損害賠償等
【裁判全文】
臺灣臺北地方法院民事判決             95年度重訴字第282號
原      告  丙○○
訴訟代理人  薛銘鴻律師
            林麗芬律師
被      告  甲○○
訴訟代理人  杜英達律師
複  代理人  李采霓律師
被      告  乙○○
訴訟代理人  周威良律師
            董子祺律師
上列當事人間損害賠償等事件，本院於中華民國95年8月16日言詞
辯論終結，判決如下：
    主  文
原告之訴及假執行之聲請均駁回。
訴訟費用由原告負擔。
    事實及理由
一、原告主張：
（一）被告甲○○於民國89年10月9日邀同被告乙○○為保證人
      ，與原告丙○○訂立保管調度股票協議書（下稱系爭協議
      書），約定由原告出資新臺幣（下同）32,550,000元，委
      由被告甲○○自同年6月3日起至7月3日止，借用訴外人「
      郭珍」名義在日盛證券股份有限公司（下稱日盛證券）之
      帳戶，買進正道工業股份有限公司股票（下稱正道股票）
      計2,927張（每張1,000股），另約定於正道股票市價低於
      15元時，原告保證不出售，而正道股票市價達到每股15元
      時，被告甲○○應將該股票返還予原告等協議。詎甲○○
      未買進足額正道股票，僅買進2,275張花費26,671,450元
      ，其間差額5,878,550元，顯係被告甲○○為原告處理事
      務，所得之不法之利益。另被告甲○○於89年7月13日至
      同年9月7日受委託保管正道股票期間，陸續賣出正道股票
      3,934張，收取價金39,443,500元，於89年7月15日至同年
      9月21日陸續買入正道股票2,223張，支付價金22,770,600
      元，故共賣出正道股票1,711張，獲得利益為16,672,900
      元。是原告以起訴狀之送達表明終止兩造之委任契約，則
      被告甲○○依民法第541條之規定，應交付原告於授權期
      間就系爭正道股票買賣所獲得之利益16,672,900元；另依
      民法第544條、第184條第1項後段之規定，被告甲○○應
      負賠償原告前揭5,878,550元之損害，是原告共得請求被
      告甲○○賠償損害22,551,450元。又依民法第179條之規
      定，被告甲○○應返還委任終止後所剩餘訴外人郭珍名義
      之之正道股票564張（總計於89年6 月3日至同年9月21日
      ，應剩餘564張之股票）。而被告乙○○為系爭協議之保
      證人，就被告甲○○應負責任負保證之責，是被告乙○○
      自應履行保證責任，為此提起本件訴訟。
（二）原告與被告甲○○間為委任關係，系爭正道股票所有權係
      屬於原告：
      被告甲○○於偵查程序，曾自認股票所有權屬原告，其自
      稱：「丙○○要我保管這些股票，讓我靈活調度」，且揆
      諸系爭協議書開宗明義即稱「丙○○、甲○○茲因保管調
      度正道股票乙事，議定條款如下」「第一條稱…後將郭珍
      之集保存摺、銀行存摺、印鑑章交由乙方（即被告甲○○
      ）代為保管調度」、「第三條稱在前開條件實現，正道股
      票仍由乙方保管調度」，換言之，系爭協議書出現三次「
      保管調度」，顯見兩造間為委任關係，即委託被告甲○○
      於89年6月3日至同年7月3日止購買2,927張正道股票，日
      後於訴外人郭珍帳戶內得調度買賣，無論賣得金額及剩餘
      股票，均應在郭珍帳戶。
（三）被告乙○○應履行保證責任：
      保證人本應承擔主務人無資力的不利益，學者王澤鑑教授
      即認「丙誤認乙的資格而為保證時，則不得撤銷，主債務
      人不能支付或欠缺信用，乃保證契約的典型危險，應優先
      於民法關於錯誤的規定而為適用」，而原告與被告甲○○
      簽訂系爭契約時，因有被告乙○○之保證，方信任被告甲○○確實於89年6月3日至同年7月3日買足2,927張股票，
      若該段時間並未買足，被告甲○○本即應負損害賠償之責
      ，被告乙○○亦同時應負保證責任。況被告乙○○於查核
      被告甲○○之信用亦有過失，不得撤銷錯誤之意思表示。
（四）綜上所述，被告甲○○與乙○○應負賠償責任，其間係屬
      不真正連帶債務之關係，而賠償之金額如下：未買進足額
      正道股票，其間差額5,878,550元及原告於授權期間買賣
      系爭正道股票所獲得之利益16,672,900元，總計原告共得
      請求被告賠償損害22,551,450元（計算式為：5,878,550
      ＋16,672,900＝22,551,450）。又被告甲○○應返還終止
      委任所剩餘訴外人郭珍名義之正道股票564張，若被告甲○○無法返還上開564張正道股票，則被告甲○○或乙○○應賠償原告4,737,600元（以95年2月27日正道股票收盤
      價8.4元計算）。
      並於本院聲明：
      (一)被告甲○○應給付原告22,551,450元，暨自起訴狀繕本
        送達翌日起至清償日止，按年息5％計算之利息。
      (二)被告乙○○應給付原告22,551,450元，暨自起訴狀繕本
        送達翌日起至清償日止，按年息5％計算之利息。
      (三)第(一)項請求，於被告甲○○清償時，被告乙○○於清償
        範圍內免給付義務，被告乙○○為清償時，被告甲○○
        於清償範圍內免給付義務。
      (四)被告甲○○應將所持有郭珍名義之564張正道股票返還
        原告，如無實物，應支付原告損害賠償金4,737,600元
        。
      (五)第(四)項請求，如被告甲○○不能返還郭珍名義之564張
        正道股票予原告，被告乙○○應支付原告損害賠償金
        4,737,600元。
      (六)第(四)、(五)項請求，於被告甲○○清償原告損害賠償金
        4,737,600元時，被告乙○○於清償範圍內免給付義務
        ，被告乙○○為清償原告損害賠償金4,737,600元時，
        被告甲○○於清償範圍內免給付義務。
      (七)第(一)、(二)項判決，願供擔保，請准宣告假執行。
二、被告則抗辯如下：
（一）被告甲○○部分：
    １、被告係向原告借款購買正道股票，系爭股票係屬被告所
        有，被告並未受原告委任處理事務：
        原告對系爭協議書之真意係借款買賣股票，而非保管股
        票知之甚詳，故曾於鈞院另案94年度易字第2016號侵占
        案件95年4月27日庭訊時證稱訴外人郭珍帳戶的股票被
        告可自由喊盤、買賣，股票究係何人的他不管，嗣正道
        公司股價達15元時，被告始負將自己所有2,927張正道
        公司股票交予原告之義務。被告甲○○既向原告借款購
        買正道公司股票，兩造間自無任何委任關係存在。原告
        偽稱其委任被告購買股票云云，自應就其主張負舉證之
        責。設若本件係「保管」之法律關係，則被告應隨時依
        原告之指示將「原告所有」之股票及金錢交還原告，斷
        無與被告約定條件成就時方負返還「自己股票」予原告
        之理。依日盛國際商業銀行94年5月4日盛內湖字第
        94111 號函，系爭郭珍證券活儲帳戶89年6月3日至89年
        7月3日期間，除原告匯款3,255,000元，其他另有
        22,096,321 元匯款，可知系爭帳戶款項及正道股票本
        為被告所有而自由調度買賣，非原告所有。
    ２、被告應交付原告正道股票之停止條件尚未成就，被告不
        負任何交付或賠償責任：
        系爭協議書第3條明文：「…在前開條件實現前（即股
        票未達15元），正道股票仍由乙方（即被告甲○○）保
        管調度，……。」，關於此約定之雙方真意，原告於台
        灣台北地方法院檢察署92年度偵續字第593號侵占案件
        93年3月17日偵訊時陳述：「（你知道協議書的內容？
        ）知道。集保在他手上、低於15元我（即原告）無權買
        賣，他（即被告）可以買賣調度。」、「（「調度」二
        字，是否同意可由甲○○自行買賣，無須同意？）是。
        」等語綦詳，可證被告於正道股價達15元之條件成就前
        ，本得自由買賣正道股票以為資金調度，並無低於15元
        不得出售之限制約定。原告既證稱：「所謂『條件成就
        』是說正道股票達15元以上就要還給我」，而正道公司
        股價自締約時起迄今從未達15元，兩造約定之返還股票
        條件尚未成就，被告自不負返還股票之義務。
    ３、被告並無侵權行為或不當得利情事：
        原告告訴被告涉嫌侵占部分，業經臺灣臺北地方法院檢
        察署92年偵續字第593號不起訴處分確定；被告被訴背
        信部分亦經鈞院94年易字第2016號無罪判決在案，被告
        核無任何侵權行為至明，原告稱被告侵權行為云云，自
        應就其主張負舉證責任。而原告於背信案件庭訊時，證
        稱其於系爭協議書簽訂後一年多發現有問題，查郭珍帳
        戶，發現股票被賣掉了云云，距原告95年3月3日起訴請
        求既已歷4年有餘，其侵權行為損害賠償請求權之2年時
        效已消滅。另本件乃被告向原告借錢購買正道股票，並
        明文約定於正道股價達15元以上時，被告方負返還股票
        之義務，有系爭協議書可證，非無法律上原因。被告借
        款後，以全額或部分金額，何時視股價波動高出低進買
        賣股票本被告判斷及權限，原告既自認被告可自行買賣
        股票，則本件不論被告透過集保方式買賣，或領出現股
        買賣以為資金調度，此均為買賣自己所有正道股票之方
        式，與侵權行為或不當得利無涉至明。
（二）被告乙○○部分：
    １、被告係因錯誤而為保證之意思表示，爰於法定期間內依
        法撤銷之：
      (１)89 年10月間，被告甲○○向被告乙○○稱：「其與
          原告間前有約定，由原告出資，其則以該等資金購買
          正道股票2927張，而該等股票均已依約買足並在其持
          有中。現因其與原告欲就此事簽訂協議書，故請黃吉
          祥為協議書之見證人」等語，被告乙○○因念及與王
          自強多年情誼，遂答應就此部分為其等見證。詎被告
          乙○○於95年3月收受原告起訴狀後，觀其相關書證
          ，始知89年10月9日系爭協議書簽訂時，實際上被告
          甲○○未持有正道股票2,927張，惟因被告乙○○主
          觀上仍以見證「系爭協議書簽訂時，被告甲○○已買
          足股票2,927張並持有中」之意思，而為系爭協議書
          保證，自屬意思表示之內容有錯誤。
      (２)因系爭協議書簽立一年多後，被告甲○○即告知被告
          乙○○，其（即甲○○）已得原告之授權，就系爭協
          議書內所載之正道股票有調度之權利，而無須原告同
          意，是被告乙○○嗣後雖曾分別於93年2月10日及94
          年2月25日，於被告甲○○所涉前揭侵占案件偵查時
          為證人，並於偵訊過程知悉被告甲○○已因調度而不
          再持有系爭2,927張股票，然被告乙○○主觀上卻誤
          認為，此乃因被告甲○○已獲得原告授權，而於嗣後
          調度之結果，至於「被告甲○○於簽立系爭協議書時
          ，實際上未持有2,927張股票」之事實，被告乙○○
          實非知悉甚明。是被告乙○○既於95年3月收受原告
          起訴狀後，始發現其於系爭協議書上所為之保證，係
          為錯誤之意思表示，且未逾越民法第90條所定之一年
          除斥期間，自得依據民法第88條第1項之規定，撤銷
          為保證之意思表示。
    ２、原告具可歸責之事由：
        原告引述學說見解，主張被告乙○○不得撤銷錯誤之意
        思表示云云，並無拘束鈞院之效力。況原告於知悉被告
        甲○○不再持有系爭2,927張股票後（即系爭協議書簽
        立一年多後），竟拒絕向被告乙○○透露系爭股票買賣
        之細節，足見原告乃刻意隱瞞實情，對於被告乙○○未
        能及早就其錯誤之意思表示，謀求補救及解決之道，亦
        有可歸責之事由，故若僅以學者之見解，即認被告乙○○不得撤銷其錯誤之意思表示，顯失公平。
（三）被告並均聲明：
      (一)原告之訴及假執行之聲請均駁回。
      (二)如受不利判決，願供擔保請准宣告免為假執行。
三、兩造不爭執之事實：
    被告甲○○於民國89年10月9日，以被告乙○○為保證人，
    與原告簽訂系爭協議書，約定條款如下：
  (一)甲方（即原告）出資，於89年6月3日起至同年7月3日止，
      借用「郭珍」在日盛證券帳戶（下稱郭珍帳戶），買賣正
      道股票合計2,927張（詳如附件：進出明細表），後將郭
      珍之集保存摺、銀行存摺、印鑑章交由乙方（即甲○○）
      代為保管調度（註：乙方原3,009張字據有誤，於本協議
      書簽定之同時作廢）。
  (二)茲因近來金融市場動盪不安，股價低迷，而正道股票市價
      偏低，為兼顧正道公司形象，在正道股票市價低於15元時
      ，甲方（即原告）保證不出售。
  (三)為召公信，在前開條件實現前，正道股票仍由乙方（即甲○○）保管調度，並於條件成就時，乙方將自己所有之
      2,927張正道股票交予甲方，就此部分，由第三人乙○○
      保證。
四、兩造之爭點及論斷：
    原告主張其係委任甲○○買進系爭正道股票，詎甲○○竟未
    依約買進足額正道股票，而獲得其間差額5,878,550元之不
    法利益；另於受委託保管期間，陸續買賣正道股票收取差價
    利益16,672,900元自應交付委任人即原告；又原告已終止委
    任關係，甲○○應返還委任終止後所剩餘郭珍名義之正道股
    票564張。而乙○○就甲○○上開應負責任應履行保證責任
    等語。惟為被告所否認，並以前揭情詞置辯。是本件兩造之
    主要爭點為：(一)原告與甲○○間就系爭正道股票之法律關
    係為何？(二)原告主張乙○○應履行保證責任，有無理由？
    茲分別論述如下：
  (一)關於原告與甲○○就系爭正道股票之法律關係之爭點：
    １、按民事訴訟如係由原告主張權利者，應先由原告負舉證
        之責，若原告先不能舉證，以證實自己主張之事實為真
        實，則被告就其抗辯事實即令不能舉證，或其所舉證據
        尚有疵累，亦應駁回原告之請求（最高法院17年上字第
        917號判例參照）。本件原告主張其與被告甲○○就系
        爭正道股票係屬委任關係，為被告甲○○所否認而另辯
        稱係借貸關係，依上開說明，原告自應就所主張委任關
        係之權利發生要件事實，負舉證之責任，若原告不能證
        明其主張為真實，則縱令被告就其抗辯之借貸事實不能
        舉證，亦應駁回原告依委任關係所為之請求。
    ２、原告與甲○○約定由原告出資，利用甲○○所提供之「
        郭珍」帳戶買進系爭正道股票2,927張之期間為89年6
        月3日起至同年7月3日止，而系爭協議書之簽訂時間則
        為其後之89年10月9日，為兩造所不爭，互核以觀，足
        見系爭協議書乃原告與甲○○確認其等對於系爭正道股
        票權利義務之約定，易言之，關於原告與甲○○就系爭
        正道股票之權利義務關係為何，自應探究系爭協議書之
        內容。而系爭協議書前言已明文：「茲因『保管調度』
        正道股票乙事，經共同協議，議定條款如下：」等語。
        參以原告出資買進系爭正道股票2,927張之原因，係其
        與甲○○等人欲取得正道公司經營權，經評估後，每人
        各購買正道股票一萬張即可共同取得正道公司之經營權
        ，故由其出資匯款32,550,000元，由甲○○負責在郭珍
        帳戶下單購買正道股票等情，業據原告於本院94年度易
        字第2016號刑事侵占案件審理時證明在卷（參見該案95
        年4月27日審判筆錄）。且甲○○於台灣台北方法院檢
        察署92年度偵續字第593號侵占案件偵查中，亦自陳：
        「鄭（即原告）要我保管這些股票（即系爭正道股票）
        ，讓我靈活調度。」等語在卷（見該案卷頁71）。互核
        以觀，堪認系爭正道股票係由原告出資而由甲○○購買
        後予以「保管」、「調度」。則原告主張其出資委由甲○○購買系爭正道股票乙節，尚非無據。至被告甲○○
        雖辯稱其係向原告借款購買正道股票云云，惟稱消費借
        貸者，謂當事人一方移轉金錢或其他代替物之所有權於
        他方，而約定他方以種類、品質、數量相同之物返還之
        契約，民法第474條第1項定有明文。而依系爭協議書第
        3條之約定，於正道股價到達15元之條件成就時，甲○○應返還原告2,927張正道股票，而非返還甲○○所指
        自原告取得種類、數量相同之金錢，即難認甲○○與原
        告就系爭正道股票係借貸關係。
    ３、系爭協議書係在原告與甲○○所約定購買正道股票之期
        間（即89年6月3日起至同年7月3日止）後之89年10月9
        日始簽訂，已如上述，衡情堪認雙方於簽約時應已確認
        所購得正道股票之股票。參以系爭協議書第1條就系爭
        正道股票2,927張已載明「詳如附件：進出明細表」、
        「註：乙方原3,009張字據有誤，於本協議書簽定之同
        時作廢」等語。而該進出明細表係原告所製作，亦據原
        告於本院94年度易字第2016號刑事侵占案件審理時證述
        明確（參見該案95年4月27日審判筆錄），且該進出明
        細表記載「至89年7月31日止匯入郭珍戶頭金額3255萬
        元，買入股數為2927張」等內容，有該進出明細表附台
        灣台北地方法院93年度偵續一字第52號卷可稽（見該案
        卷頁16），由此足見原告對於甲○○於89年6月3日起至
        同年7月3日止已購買正道股票之張數知之甚詳，並經核
        對確認至89年7月31日止之匯款數額及正道股票張後始
        簽訂系爭協議書。則原告主張甲○○未於約定期間買進
        足額正道股票並取得差額5,878,550元之不法利益，應
        依民法第544條或第184條之規定賠償原告云云，尚不足
        採。
    ４、系爭正道股票係原告出資委由甲○○購買，固如上述，
        惟原告與甲○○既於系爭正道股票購得後簽訂系爭協議
        書，則雙方就系爭正道股票之權利義務關係，自應受系
        爭協議書之約定內容所拘束。而依系爭協議書前言及第
        第3條之約定，系爭正道股票由甲○○「保管調度」，
        易言之，甲○○就系爭正道股票除有保管之責，另有調
        度之權。而所謂「調度」係指甲○○可自由進出買賣正
        道股票，亦為原告於台灣台北地方法院檢察署92年度偵
        續字第593號侵占案件偵查中所自陳。參以系爭協議書
        第2條係約定正道股票市價每股低於15元時，原告不得
        出售股票，並非約定甲○○不得出售股票；第3條復約
        定「於條件成就時，乙方（即甲○○）將『自己所有』
        之2,927張正道股票交予甲方（即原告）」。互核以觀
        ，系爭正道股票每股市價達15元之條件成就前，原告不
        得出售，反之，甲○○得自由買賣，僅須於條件成就前
        返還「自己所有」之同數正道股票，由此足見，原告出
        資由甲○○購得系爭正道股票之委任事務完成後，雙方
        已排除委任之一般規定限制原告不得出售股票，而特別
        約定甲○○就系爭正道股票有自由處分權，僅須於正道
        股價達15元時返還2,927張正道股票予原告。準此，甲○○自由買賣正道股票既非處理委任事務，則原告依民
        法第541條之規定，請求甲○○交付其買賣正道股票之
        差價利益16,672,900元，尚屬無據。
    ５、承上所述，甲○○就系爭正道股票依協議書之約定得自
        由買賣，僅須於正道股票每股市價達15元之條件成就時
        ，返還2,927張正道公司股票予原告，易言之，原告與
        甲○○已特別約定以上開條件之成就作為雙方就系爭正
        道股票權利義務終結之時點，而排除依任意終止委任契
        約之規定適用。而正道股票之市價從簽約迄今尚未達到
        每股15元，為兩造所不爭執，則甲○○抗辯其返還正道
        股票之條件尚未成就，其持有系爭正道股票有系爭協議
        書之法律上原因等語，即非無據。是原告主張依民法第
        549條終止委任契約並依民法第179 條之規定，請求甲○○返還無法上原因持有之正道股票564張，為不足採
        。
  (二)關於被告黃自強應否履行保證責任之爭點：
    １、按錯誤意思表示之撤銷權，自意思表示後，經過一年而
        消滅，民法第90條定有明文。而被告甲○○係於89年10
        月9日，以被告乙○○為保證人，與原告簽訂系爭協議
        書，已如上述，則乙○○於95年7月19日言詞辯論期日
        始以意思表示錯誤為由，主張撤銷上開保證之意思表示
        ，依前開規定，已逾一年之除斥期間，自屬無據。
    ２、稱保證者，謂當事人約定，一方於他方之債務人不履行
        債務時，由其代負履行責任之契約，民法第739條亦有
        明文。本件原告對被告甲○○之請求並無理由，已如上
        述，則債務人即甲○○既無不履行債務之情形，則原告
        主張被告乙○○應依系爭協議書履行保證責任云云，自
        不足採。
五、綜上所述，原告依民法第541條之規定，請求被告甲○○交
    付買賣系爭正道股票所得之利益16,672,900元及依民法第
    544條、第184條第1項後段之規定，請求被告甲○○應賠償
    損害5,878,550元，合計22,551,450元；並依民法第179條之
    規定，請求被告甲○○返還訴外人郭珍名義之正道股票564
    張，若無法返還上開564張正道股票，則應賠償4,737,600元
    ；且被告乙○○就甲○○上開給付應負不真正連帶之保證責
    任，均無理由，應予駁回。原告之訴既無理由，其假執行之
    聲請，即失所依附，應併予駁回。
六、本件事證已明，兩造其餘攻擊防禦方法及所舉證據，經核與
    本件判決結果均不生影響，爰不再一一論述，附此敘明。
七、據上論結，原告之訴為無理由，依民事訴訟法第78條，判決
    如主文。
中    華    民    國    95    年    8     月    30    日
                  民事第二庭    法  官  鄭純惠
以上正本係照原本作成
如對本判決上訴，須於判決送達後20日內向本院提出上訴狀
中    華    民    國    95    年    8    月     30    日
                                書記官  陳素卿


司法院資訊處製作；財團法人民間司法改革基金會備份。
